臺灣高等法院刑事判決　　　　　　　　　　　九十一年度重上更(三)字第一七三號
　　上　訴　人
　　即　被　告　乙○○　男　五.
　　選任辯護人　黃國堂　律師
右上訴人因過失致死案件，不服臺灣臺北地方法院八十五年度交訴字第六九號，中華
民國八十六年三月三十一日第一審判決（起訴案號：臺灣臺北地方法院檢察署八十五
年度偵字第一０七九七號）提起上訴，經判決後，由最高法院第三次發回更審，本院
判決如左：
    主  文
原判決撤銷。
乙○○從事業務之人，因業務上之過失致人於死，處有期徒刑拾月。
    事  實
一、乙○○係臺北市政府公車處七四路公車司機，為從事業務之人，於民國（下同）
    八十五年三月二十日上午八時三十分（起訴書記載為二十分）許，駕駛車牌號碼
    ＡＢ－六九三號營業用大客車（即七四路公車），行經臺北市○○○路○段一五
    一巷巷口公車站前，原應注意起步前之前後左右有無行人及行駛時之車前狀況，
    並隨時採取必要之安全措施，且依當時情形，又無不能注意之情事，適有行人梁
    麗卿至上開公車站欲搭乘該公車，因癲癇症發作而倒臥於上開公車站牌前約二點
    四公尺之近建國北路三段一五一巷南側迴轉道斑馬線（即行人穿越道）上，乙○
    ○竟疏未注意起步前之四週有無行人及行駛時之車前狀況，並隨時採取避煞之安
    全措施，即貿然向前行駛，穿越上開迴轉道斑馬線，欲駛往北側之迴轉道右轉，
    再左轉入建國北路往北行，致大客車右後外側車輪輾壓梁麗卿胸部，造成梁麗卿
    受有外傷性胸腔內出血、胸部挫壓創傷併發骨折氣胸之傷害。經送醫急救，延至
    同日上午九時許，不治死亡。
二、案經臺北市政府警察局中山分局報請臺灣臺北地方法院檢察署檢察官相驗後偵查
    起訴。
    理  由
一、訊據上訴人即被告乙○○，就其於右揭時、地駕駛車牌號碼ＡＢ－六九三號營業
    用大客車載乘客出站，而自站牌前停車處向前行駛穿越上開迴轉道斑馬線之事實
    ，固坦承不諱，惟否認有業務過失致死之犯行，辯稱：其所駕駛之大客車並未輾
    壓被害人梁麗卿，站上人員發現被害人時，被害人尚未死亡，可能係被害人於他
    處發生車禍後行至上開斑馬線處始躺下，被害人之家屬稱被害人外出搭車之時間
    ，與其出車之時間相近，並未足以證明係其肇事；其由站裡出車，必須經過迴轉
    道中心線再右轉，不可能逕行右轉，否則係屬逆向行駛，且公車之重量達十噸半
    ，不可能輾壓被害人而無輪胎印；若確係其所駕駛之大客車輾壓被害人，何以甫
    上車之乘客及車上之七、八名乘客均無感覺云云。經查：
    (一)右揭事實，業據被害人梁麗卿之配偶甲○○及胞姐梁華二人指訴綦詳，並有道
      路交通事故調查報告表(二)、臺北市公共汽車管理處建國北路站七四路行車狀況
      日報表、臺北市政府警察局刑事警察大隊現場勘查報告書、痕跡鑑定書及所附
      照片二十一幀、被告自繪之現場圖及被告所駕駛上開大客車之行車路線圖附卷
      可稽。
    (二)經由特徵、角度、長度及重合比對法，均足以認係被告所駕車輛肇事，亦有臺
      北市政府警察局刑事警察大隊痕跡鑑定書及所附照片二十一幀在卷可稽。且被
      害人梁麗卿確因車禍受傷，致外傷性胸腔內出血死亡，業經臺灣臺北地方法院
      檢察署檢察官督同法醫師相驗屬實，亦有相驗屍體證明書、驗斷書及勘驗筆錄
      等附卷可憑。
    (三)本件車禍發生後，經參與急救之公車處司機楊晴雄以粉筆在地上劃出被害人係
      「躺在行人穿越道上，腳朝東、頭朝西、側躺、面朝南。．．．眼睛還睜開，
      尚未死亡，背包在頭的旁邊，傘在腳旁邊」等情，已據證人楊晴雄於原審證述
      明確（原審卷第二五頁），其於本院更(二)審時亦證稱：「我當時在站房那裡休
      息，看到有人倒在站牌旁邊就出去看，我當時就死者躺的位置陳述應該是正確
      的，現在因時隔很久反而印象模糊。（問：死者與車輛呈現的角度如何？）我
      現在已經忘記了，我有過心肺復甦法訓練，目的是要出去看是否可以救人，現
      在時間隔了五、六年我不記得，我當時從站房落地窗看出去時，是人倒在那裡
      ，並沒有看到他被撞的一瞬間。」（本院更(二)卷第十二頁、第十三頁），而被
      害人係因外傷性胸腔內出血（外出血）死亡，有如前述，且被害人前額及雙腳
      前膝均有擦傷，顯係於上公車前因病倒臥於斑馬線上後，突遭被告所駕駛之公
      車右後外輪輾壓，造成外傷性胸腔內出血、胸部挫壓創傷併發骨折氣胸。而被
      害人原掙扎欲起，卻乏力起身而側躺無法動彈，復於掙扎時經翻動略有改變姿
      勢及位置，致被害人所穿著之夾克僅留一輪胎痕，頭部則未遭輾及。再依被害
      人所受之傷勢以觀，不可能係先於他處遭車撞輾後再行走至上開斑馬線處躺下
      。
    (四)至於被害人所穿著紅色夾克上之輪胎印痕與被告公車右後外側膠片，無法一次
      重合，可能係被害人穿著夾克經公車輾壓後，身體與夾克產生之擠壓、皺折、
      變形所致，此亦經臺北市政府警察局刑事警察大隊於鑑定書中敘明。且被害人
      因癲癇症發作倒臥地上，突經大客車輾及，本能當掙扎而起，既非立即死亡，
      則經翻滾，姿勢當有所改變，已無從探究肇事當時大客車與被害人之身體係呈
      如何之角度。又被告駕駛之車輛當時剛起步，而被害人之身體瘦小，於車輛進
      行中，經輾壓所造成車輛之震盪甚微，一般人不一定會察覺，究不能以當時被
      告未察覺，車上之其他乘客亦未發覺，而為有利於被告之認定。
    (五)本件車禍發生於台北市政府公車處建國停車場前，除公車處之車輛外，不可能
      有其他大型車輛出入；被害人身上衣服係大型車輪胎輾壓痕跡；而發現被害人
      之時段，僅有鄒連發及被告駕駛之公車進出等情，亦據證人林銘德於警訊證述
      甚詳，而經比對後，被告之輪胎痕跡與肇事車輛相符，有如前述，再鑑定人丙
      ○○於本院證稱：「那時段公車休息站的公車只有少數，而且只有二車要一進
      一出，所以出去的車子只有被告這車子，要進入的車子輪胎與死者身上的胎痕
      是完全不同，我們那時有以特徵、角度、長度、重合比對法來鑑定應該就是被
      告的車子右後輪所致。（原問：你鑑定時如何確定死者身上的胎痕與被告的車
      子胎痕是相同的？）」、「出廠時的胎痕會一樣，但因車子的使用期限等原因
      所以胎痕會不一樣，尤其在細部的胎痕部分會不一樣。（原問：任何二車在使
      用過後是否有可能胎痕會一樣？）」、「雨水翻印的情形是不可能，而且以我
      的印象那時地上沒有水漬。（原問：死者衣物的胎痕有無可能是地面上的雨水
      翻印上來？）」（本院卷第九十四頁）等情，更足以證明被告駕駛公車肇事。
    (六)證人鄒連發於警訊雖證稱：「那個女人身上沒有明顯的外傷，只有嘴角有流血
      及頭部有撞擊的痕跡，但不是很明顯」、「依我們駕駛大客車的經驗，於進站
      、轉彎強度都很大，根本不可能經死者所躺的位置，而且依當時駕駛的視野可
      以非常清楚的看到站牌旁的道路狀況」等語；證人林銘德、鄒連發二人於本院
      更(一)審時，固分別證稱：「若公車司機車未依規定路線馬上右轉，不可能會使
      被害人受如此之傷及受撞擊，公車司機要按規定右轉，不然就變成逆向，故應
      該不可能不按規定右轉。當地有許多車子在該處迴轉，故有可能是別輛車撞到
      被害人所造成的。」及「我當時開二五路公車，進站時門外還是有人等車，進
      站後要去報到時，才聽到有人說那躺了一個人。我沒有看到被告的車出去，那
      是站務說的。我車進來時外面仍有人，是我到站務處報到時，外面已沒有人。
      」云云（本院更(一)審卷第六十一頁、第六十二頁），惟證人鄒連發於警訊之證
      詞暨證人林銘德、鄒連發於本院更(一)審之證詞，與卷證資料及前開說明相左，
      渠二人此部分證言，亦不能資為對被告有利之認定。
    (七)按行車起步前應注意前後左右有無行人；且汽車行駛時，駕駛人應注意車前狀
      況，並隨時採取必要之安全措施，行為時道路交通安全規則第八十九條第五款
      及第九十四條第三項，分別定有明文。被告駕車原應注意遵守上開規定，且依
      當時情形，並無不能注意之情事，被告竟疏未注意而肇事，致被害人梁麗卿死
      亡，顯有過失甚明。被告之過失行為與被害人之死亡間，復有相當因果關係。
    (八)本件事故經送臺北市車輛行車事故鑑定委員會鑑定結果，認為「綜前述及相關
      資料，本會尚難獲具體結論。僅就警察機關偵查，採證及刑警大隊痕跡鑑定書
      等資料，研析可能肇事情況如左：
      （甲）Ａ車南往北行駛，Ｂ行人行走於行人穿越道穿越道路為Ａ車撞及。
      （乙）Ａ車南往北行駛，Ｂ行人病發倒於行人穿越道Ａ車輾及。
      有該委員會八十五年九月十二日北鑑審字第二一七六號函所檢附意見書在卷足
      憑（原審卷第四十一頁），由是觀之，該委員會研析可能情況雖有甲乙兩說，
      但無論甲說或乙說，皆認定被告所駕駛之公車肇事致被害人死亡。
    (九)至於本次最高法院發回意旨提及「..... 被告所駕駛營業大客車左右後輪各有
      二車輪（見偵查卷第五三頁），茍右後外側車輪輾壓倒臥於行人穿越道上之被
      害人胸部，則依證人楊晴雄供證其發現被害人時係『腳朝東、頭朝西、側躺、
      面朝南』之倒躺方式以觀，何以該大客車右後內側車輪竟能未輾壓已倒於人行
      道上之被害人頭部？又何以被害人之外套背面左肩部雖有上開大客車車輪痕跡
      ，但其前面衣服竟無遺留輾壓之車輪痕跡？」部分，經查：車禍發生之態樣千
      變萬化，且被害人經被告所駕駛之車輛碾壓後並未立即死亡，其因痛苦掙扎產
      生之輪胎痕，未必有固定模式。被告所駕駛之車輛之輪胎痕既與被害人外套背
      面左肩部之輪胎痕相符，且被害人衣物之輪胎痕不可能係地面上之雨水翻印上
      來，亦如前述，究不能以被害人頭部未遭輾壓或被害人前面衣服無遺留輾壓之
      車輪痕跡，即認定被告無駕駛車輛肇事之事實。
    綜上所述，本件事證明確，被告所辯，為卸責之詞，不足採信，其有過失致死之
    犯行，堪以認定。本件肇事責任先經上開刑警大隊鑑定，復經臺北市車輛行車事
    故鑑定委員會鑑定，再送覆議，殊無再送鑑定之必要，亦無須再傳訊與本案無關
    之證人王肇基，併此敘明。
二、查被告係臺北市政府公車處公車司機，已據其供明，為從事駕駛業務之人，其因
    業務上之過失致人於死，係犯刑法第二百七十六條第二項之業務上過失致人於死
    罪。
三、原審以被告罪證明確予以論罪科刑，固非無見，惟查：依前開驗斷書及相驗屍體
    證明書所載，被害人死亡係因外傷性胸腔內出血、胸部挫壓創傷併發骨折、氣胸
    ；其肩、背部「無故」；四肢部則僅「左小腿上外側部挫創傷三Ｘ二．五公分一
    處」及「手指甲青紫色」，被害人遭被告所駕駛大客車輾壓之部位應在胸部，原
    判決認定係被害人之左肩背面及左手背，自有未合。被告提起上訴，仍執前詞否
    認犯行，固無理由，惟原判決既有可議之處，自應由本院將原判決撤銷改判。爰
    審酌被告之素行，過失程度，所生損害，犯後態度，及迄未與被害人家屬成立民
    事和解等一切情狀，量處有期徒刑十月。
據上論斷，應依刑事訴訟法第三百六十九條第一項前段、第三百六十四條、第二百九
十九條第一項前段，刑法第二百七十六條第二項，罰金罰鍰提高準標條例第一條前段
，判決如主文。
本案經檢察官彭坤業到庭執行職務
中      華      民      國    九十一    年     十二     月    二十七    日
                              臺灣高等法院交通法庭
                                  審判長法  官  陳  貽  男
                                        法  官  王  炳  梁
                                        法  官  李  世  貴
右正本證明與原本無異。
如不服本判決應於收受送達後十日內向本院提出上訴書狀，其未敘述上訴之理由者並
得於提起上訴後十日內向本院補提理由書（均須按他造當事人之人數附繕本）。
                                        書記官  魏  汝  萍
中      華      民      國    九十一    年     十二     月    二十七    日
附錄：本案論罪科刑法條全文
刑法第二百七十六條
  因過失致人於死者，處二年以下有期徒刑、拘役或二千元以下罰金。
  從事業務之人，因業務上之過失犯前項之罪者，處五年以下有期徒刑或拘役，得併
  科三千元以下罰金。
